【裁判字號】    89,訴,225
【裁判日期】    900308
【裁判案由】    偽造文書等
【裁判全文】
臺灣臺北地方法院刑事判決                          八十九年度訴字第二二五號
    公  訴  人  臺灣臺北地方法院檢察署檢察官
    被      告  子○○
右列被告因偽造文書等案件，經檢察官提起公訴（八十八年度偵字第二三一七八號、
第二五五四一號），本院判決如左：
    主  文
子○○意圖為自己不法之所有，而侵占對於業務上所持有之物，處有期徒刑拾月。
附表編號五、七、八、十、十二、十三、十四所示之署押均沒收。
    事  實
一、子○○原任職逸東休閒股份有限公司（下稱逸東公司）之業務員，負責會員之招
    募工作，為從事業務之人員，為獲取績效及業務獎金，竟基於意圖為自己及第三
    人不法所有之概括犯意，自民國八十八年六月九日起，至同年九月九日止，連續
    向附表所示之人，以需要業績進升主管、保證可在一週內或一月內之一定期間內
    退款、所填逸東公司入會申請表（下稱入會申請表）已經遺失、退費需再填入會
    申請表、僅係蒐集資料建檔等事由，使附表所示之丙○○、丁○○、乙○○等人
    ，陷於錯誤而於入會申請表之信用卡簽名欄簽名及填寫卡號，或由子○○利用其
    與附表所示巳○○、戊○○、午○○、壬○○等人，係後備軍人幹部訓練班（下
    稱後幹班）之同學關係，經聯絡所取得之人事資料，由子○○於入會申請表上之
    信用卡簽名欄，偽簽巳○○、甲○○、庚○○、丁○○、癸○○等人之署押，而
    連續偽造入會申請表，及子○○已經向會員辛○○收取新台幣（下同）三萬六千
    元之入會費，而未繳交公司，竟意圖侵占入已，而向丙○○偽稱退費需再填寫一
    張入會申請表，使丙○○信以為真而陷於錯誤，在入會申請表上之信用卡簽名欄
    填寫卡號並簽名，再傳真給子○○，子○○即將該紙申請表之申請人資料欄偽填
    辛○○（如附件編號二至四）之申請資料，並分別將上開偽造之入會申請表，持
    向不知情之逸東公司主管寅○○申報業績，再由逸東公司向發卡銀行請款，均足
    生損害於如附表之會員及發卡銀行，使發卡銀行、逸東公司陷於錯誤而交付財物
    ，並發給子○○績效獎金七萬四千元，及侵占辛○○所繳交之入會費三萬六千元
    。嗣因甲○○、丁○○、乙○○、庚○○、巳○○等人向發卡銀行或向逸東公司
    止付而未支付所刷款項而不遂，又經丙○○、巳○○於接獲信用卡簽帳單後而查
    知上情。
二、案經被害人巳○○、丙○○訴由臺灣臺北地方法院檢察署檢察官偵查起訴。
    理  由
一、訊據被告子○○矢口否認有為右揭詐欺、偽造文書、業務侵占等犯行，辯稱：辛○○之入會費三萬六千元於收款當日即交給公司，不知辛○○入會申請書是用丙○○之信用卡，其沒有偽造或冒用他人信用卡，但退款的部分，是公司的主管寅
    ○○告訴其要這樣處理，之後其取得告訴人的簽名資料交給寅○○處理云云。惟
    查：
（一）、被告右揭詐欺、偽造文書、業務侵占犯行，業經被害人（告訴人）丙○○、
        辛○○、甲○○、巳○○、戊○○、午○○、丁○○、壬○○、乙○○、庚○○、卯○○、己○○於人於偵查中（按偵查中僅傳訊丙○○、巳○○、甲○○到庭，餘均係本院調查中傳訊）、本院調查中到庭指述綦詳，及證人逸
        東公司職員洪銘圻於偵查中證稱：「，．．他（子○○）在任職期間所處理
        之客戶有多筆涉及偽造之資料，他有用同一張卡去申報二或三個客戶」、「
        所有單子（按指入會申請表）均是子○○親自送件的」等語，證人逸東公司
        職員財務潘秀霞於偵查中證稱：「資料由子○○去向客戶收回公司」等語，
        業務部副理寅○○於本院調查時證稱：「我任職副理，負責推廣會員卡業務
        ，被告是我的組員。」、「（問如何招攬會員？）會員由業務員招攬，會員
        填寫資料後，公司審核信用卡的信用，再和信用卡公司確認沒有問題後才會
        核准，申請表是交給業務員，由業務員交給客戶填寫，業務員會將申請表填
        載完畢後交由我審核，我核准後交給會計，業務員在推薦人的地方簽名，業
        務員在公司內不需要填載資料或報表。」、「（問證人提示申請資料表，是
        否你填寫的？）申請表交給我時，都已填載完畢，我不會填寫，也不會代業
        務員填寫入會申請表。」、「起先沒有異狀，到了請款時，有客戶陸續打電
        話過來，說帳單多了款項。」等語，逸東公司總經理丑○○證稱：「一般會
        員入會是由公司的業務員對外招攬，會員填寫入會申請表，再由業務員轉交
        給業務部的主管寅○○再交給公司的會計，會計再向銀行請款，公司看到銀
        行撥款下來，會員就享有會員的資格。」、「（問若會員入會後要如何辦理
        退費？）會員在七日內退費，可用口頭或書面申請即可，公司的經辦程序要
        經過業務部主管，也要填寫退會申請書。」、「（問若要公司退費，公司是
        否會要求會員再填寫一分入會申請表？）不會。本件是被告偽填會員的資料
        ，如卡號不對、當事人止付等情況，經發卡銀行止付或拒絕付款，起訴書附
        表午○○以下到辰○○都是這種方式」、「我們公司會員是由業務員對外招
        攬入會，申請資料是由會員交給公司，公司拿到申請書後才會辦理入會、扣
        繳會費再核撥獎金給業務員，公司沒有必要偽造會員資料，被告所言不實在
        。」等語可資證明，復有卷附之子○○員工資料卡、丙○○、辛○○、甲○○、巳○○、戊○○、午○○、丁○○、壬○○、乙○○、庚○○、卯○○
        、己○○等人之入會申請表，丙○○、巳○○信用卡消費明細表、子○○親
        筆紙條一紙（見偵字第二三一七八號卷第四十一頁）、逸東公司員工子○○
        薪資明細表在卷可按。
（二）、次查，丙○○、巳○○、戊○○、午○○、丁○○、壬○○、庚○○等人均
        係被告子○○於後幹班受訓之同學，有關逸東公司入會申請之事宜均係由被
        告與該等人員聯絡，而卯○○、壬○○於本院調查中均證稱，加入會員之事
        只有被告與之聯絡，被告於偵查供稱：「（提示洪銘圻庭陳資料，按此係丙○○等人之入會申請表）這些會員之資料是我寫的，但下面的信用卡簽名則
        不是我簽的」等語，核與其在本院調查中先稱，入會申請表上之簽名非其所
        簽，事後又稱，甲○○補申請書是公司叫其補填一份申請書，入會申請表簽
        名係其所為，蓋印者非其所為等語，已經前後矛盾，且被告所為入會申請表
        之申請人均係與被告有幹訓班或其他關係而認識之同學或友人，若非被告將
        各該申請人之資料持向逸東公司申請入會，該公司之其他職員顯難以取得上
        開資料，再核被告於附表編號二至四之申請表，申請人係辛○○，而入會申
        請表上信用卡簽名欄係丙○○（退費之申請表，詳見附表編號二），而丙○○之退費申請係由被告所處理，為被告違反公司規定向丙○○所取得（詳見
        附表編號二），被告向辛○○收取現金三萬六千元之入會費，因已經為其所
        侵占，故再使用其所詐得丙○○之申請表，為辛○○申請入會以掩飾其犯行
        。況申請表之業務績效所計得之獎金，均由被告所得，公司之其他主管並無
        理由偽造入會申請表，若公司違反申請人之意願，偽造入會申請表之資料，
        公司尚需將相關刷卡所取得費用退還申請人，並因此造成公司名譽之損害，
        有證人乙○○、丙○○、巳○○、丑○○等人之證詞可稽，公司應無偽造會
        員入會申請表之動機。入會申請表應係被告所偽造，以掩飾其侵占犯行及謀
        取業績，所辯各詞應係犯後卸責之詞，不足採信。
（三）、綜上，事證已經明確，被告犯行堪以認定，應依法論科。至被告於本院調查
        中聲請提出入會申請表正本，及為筆跡鑑定，因入會申請表之真正，已經由
        逸東公司所認證，均經本院於調查傳訊入會申請人時，當庭提示入會申請表
        ，供該等申請人辨認，經各該證人辨認無誤，有調查筆錄在卷可按，而被告
        偽造入會申請表之事實已經明確，應無再予筆跡鑑定之必要，被告所為上開
        申請均應予駁回附此敘明。
二、被告係逸東公司業務人員，負責公司會員之招募工作，為從事業務之人員，於向
    辛○○收取入會費三萬六千元，其即係因業務而持有該筆款項，其將該筆款項侵
    占入已，核被告所為係犯刑法第二百十六條、第二百十條行使偽造文書、第三百
    三十九條第一項詐欺罪、第三百三十九條第三項詐欺未遂罪、第三百三十六條第
    二項業務侵占罪。被告子○○於入會申請表上信用卡簽名欄偽造署押後，用以偽
    造入會申請表，其偽造署押之行為係偽造文書之部分行為，又其偽造文書後進而
    行使，偽造之低度行為應為行使之高度行為所吸收，均不另論罪。被告先後多次
    行使偽造文書、詐欺、詐欺未遂犯行，時間緊接，方法相同，觸犯構成要件相同
    之罪名，顯係基於概括犯意為之，為連續犯，依刑法第五十六條之規定，均應論
    以一行使偽造文書罪、詐欺罪論處，並加重其刑。其所犯行使偽造文書罪、詐欺
    罪、業務侵占罪間有方法結果之牽連犯關係，依刑法第五十五條規定應從一重之
    業務侵占罪處斷。惟檢察官起訴事實雖未敘及被告上開業務侵占犯行，惟本院認
    此一部分與上開行使偽造文書罪、詐欺罪有牽連犯之裁判上一罪關係，應為起訴
    效力之所及，基於審判不可分原則，本院自應併予審理。爰審酌被告為圖速成以
    非法之方式，取得其同學、友人之人事資料後，以偽造文書之方式，詐取財物及
    侵占他人入會費，所為已經侵害他人之財產法益，犯罪手段惡劣，犯罪後毫無悔
    改之意，仍然自以為是等一切情狀，量處如主文所示之刑，以資懲儆。附表所示
    入會申請表上「鄭知賢」、「乙○○」、「庚○○」、「ｗａｎｇ  ｃｈｉｎｃ
      ｈｉｅｎ」、「甲○○」、「丁○○」、「癸○○」之署押（詳附表編號五
    、七、八、十、十二、十三、十四）均依刑法第二百十九條沒收。
三、公訴意旨另以：被告子○○原任職逸東公司，為獲取業務獎金，竟基於意圖為自
    己不法所有之概括犯意，以需要業績為由，自民國八十八年六月九日起，至同年
    九月九日止，連續以電話邀請如附表所示之人參加逸東公司俱樂部，並表示事後
    可辦理退費，經附表（起訴書所附之附表非本判決之附表）之人提供簽名及信用
    卡之卡號後，子○○竟偽造簽名並登載於其業務上作成之文書，再由逸東公司向
    信用卡銀行請款，使附表之人及信用卡銀行陷於錯誤而交付財物。因認核被告所
    為係犯刑法第二百十五條業務登載不實罪嫌。惟查，本院於調查中訊問逸東公司
    業務部副理寅○○，證稱會員由業務員招攬，會員填寫資料後，公司審核信用卡
    的信用，再和信用卡公司確認沒有問題後才會核准，申請表是交給業務員，由業
    務員交給客戶填寫，業務員會將申請表填載完畢後交由我審核，我核准後交給會
    計，業務員在推薦人的地方簽名，業務員在公司內不需要填載資料或報表等語，
    又該公司總經理丑○○復證稱，一般會員入會是由公司的業務員對外招攬，會員
    填寫入會申請表，再由業務員轉交給業務部的主管寅○○，再交給公司的會計，
    會計再向銀行請款，公司看到銀行撥款下來，會員就享有會員的資格等語，再核
    卷附之入會申請表中有申請人資料及付款方式欄，其中僅有推薦人欄係由業務員
    簽名，需由業務員填寫外其他部分均係由申請人填寫，綜上，公訴人認入會申請
    表係被告業務上所作成之文書應有誤會，入會申請表即非由被告業務上所製作，
    其將不實之資料填入，應係偽造文書之問題，與刑法第二百十五條之業務登載不
    實罪之構成要件自有未合，此外復查無其他積極證據足認被告有業務登載不實犯
    行，原應為無罪之諭知，惟公訴意旨認此部分與前開有罪部分有裁判上一罪之牽
    連犯關係，爰不另為無罪之諭知，附此敘明。
據上論斷，應依刑事訴訟法第二百九十九條第一項前段，刑法第三百三十六條第二項
、第二百十六條、第二百十條、第三百三十九條第一項、第三項、第五十五條後段、
第二百十九條，罰金罰鍰提高標準條例第一條前段，判決如主文。
本案經檢察官蔡立文到庭執行職務
中      華      民      國      九十      年      三      月      八    日
                                      臺灣臺北地方法院刑事第九庭
                                          法  官  王  綽  光
右正本證明與原本無異。
如不服本判決，應於判決送達後十日內，向本院提出上訴狀。
                                          書記官  潘  惠  梅
中      華      民      國      九十      年      三      月      九    日
附錄法條：刑法第三百三十六條。
刑法第三百三十六條
一對於公務上或因公益所持有之物，犯前條第一項之罪者，處一年以上、七年以下有
  期徒刑，得併科五千元以下罰金。
二對於業務上所持有之物，犯前條第一項之罪者，處六月以上五年以下有期徒刑，得
  併科三千元以下罰金。
三前二項之未遂犯罰之。


司法院資訊處製作；財團法人民間司法改革基金會備份。
